臺灣臺中地方法院刑事判決　　　　　　　95年度訴字第1648號
公　訴　人　臺灣臺中地方法院檢察署檢察官
被　　　告　甲○○
指定辯護人　本院公設辯護人　戊○○
上列被告因偽造有價證券案件，經檢察官提起公訴（九十四年度
偵緝字第六七號），本院判決如下：
    主    文
甲○○意圖供行使之用，而偽造有價證券，處有期徒刑年捌月
。偽造如附表二所示之本票陸紙、偽造聲明書壹紙上之偽造「庚○○」署押（含指印及簽名各壹枚）、變造契約書貳紙上之偽造
「庚○○」署押（各含簽名及指印各壹枚）、偽造契約書原本貳
紙上之偽造「王明坤」署押（均含簽名及指印各壹枚）及偽造收
款條壹紙上之偽造「王明坤」署押（含簽名及指印各壹枚），均
沒收。
    犯罪事實
一、甲○○於民國九十二年三月間，經由朋友介紹認識庚○○，
    而庚○○因案外人鄒玉珠、蕭順福及黃巧鳳等人積欠其債務
    未償，為向鄒玉珠等三人索討債務，遂於九十二年三月六日
    ，在臺中市長青公園內委託甲○○代為向鄒玉珠及蕭順福等
    人催索債務，並簽寫載明「鄒玉珠、蕭順福及黃巧鳳等為債
    務人」之契約書原本二紙（一式二份）欲供甲○○向鄒玉珠
    等三人索討債務之用，而甲○○竟基於行使偽造私文書之概
    括犯意，先偽以「王明坤」名義在上開契約書原本二紙上均
    簽名及捺按指印各一枚（共計四枚署押），而偽造該等契約
    書原本二紙之私文書，繼之旋將該契約書原本一紙交予庚○○以行使該偽造之私文書，並自行留存一紙欲供日後所用，
    而足以生損害於王明坤之人及庚○○。其後因甲○○與庚○○等人一同南下高雄欲催索上開債務時，適巧行經乙○○住
    處，庚○○即向甲○○表示乙○○及己○○夫妻亦欠其債務
    未償，甲○○亦稱要替庚○○索討該等債款，庚○○遂同意
    甲○○代為索討該等債款，且交付如附表一所示之本票影本
    六紙予甲○○，惟因當日同至乙○○住處催討債務未果，庚○○及甲○○遂於九十二年四月間終止上開所有委任契約。
    詎甲○○因未歸還如附表一所示之本票影本六紙（起訴書誤
    載為附表二）及契約書原本一紙予庚○○，且欲趁持有該等
    本票及契約書原本之機會向債務人己○○詐騙財物，竟基於
    上開行使偽造、變造私文書之概括犯意、意圖供行使之用而
    偽造有價證券及詐欺取財之犯意，先於不詳時、地，擅自將
    契約書原本一紙上庚○○所書寫電話：「00000000
    00」、「正本一份」等字樣刪除或塗改，而變造為「00
    00000000」及「副本一份」等字句，並加註債務人
    「徐慶隆、乙○○」等不實內容，且在「副本一份」之字句
    後偽造「庚○○」之簽名一枚，並在「甲方」簽名處以庚○○名義增加偽造之指印一枚，而變造該契約書原本一紙之私
    文書，其後並於不詳時、地加以影印一份備用，再以電話聯
    絡己○○之子丁○○後，即與丁○○相約於九十二年三月十
    四日，在臺中市火車站附近之某一咖啡廳內見面，並當場提
    出上開業經變造之契約書影本一紙向丁○○訛稱：伊係受庚○○之委託，而向契約書上所載之債務人即丁○○之父乙○○催討債務等語，致丁○○因誤信甲○○確有受庚○○之委
    託，陷於錯誤而當場交付新台幣（下同）一萬元與甲○○收
    執，並與甲○○約定將另於九十二年六月十日再交付五萬元
    及開立一張到期日為九十二年九月十日、面額五萬元之本票
    （共計收取十萬元），以換取乙○○所開立面額共七十二萬
    五千元之本票等事項，而甲○○為取信於丁○○，遂承上開
    行使偽造私文書之概括犯意，當場偽以「王明坤」名義在收
    款條一紙上簽名及捺按指印各一枚，而偽造該收款條一紙之
    私文書，繼之旋將該收款條一紙交予丁○○以行使該偽造之
    私文書，足以生損害於王明坤之人、庚○○、徐慶隆、乙○○及丁○○。迨至九十二年六月十日前某日，甲○○復先在
    不詳處所，以「庚○○」名義偽造「庚○○」之署押（含簽
    名及指印各一枚），並假造「崇豪聯合律師事務所、陳健志
    律師」等不實內容在聲明書（崇豪聯合律師事務所）一紙上
    ，而偽造該聲明書一紙之私文書，且偽造如附表二所示之本
    票正本六紙後，即以電話與丁○○相約於九十二年六月十日
    ，在臺中市火車站前交付五萬元，而丁○○因誤認甲○○仍
    受庚○○委託索債，遂委由其弟丙○○持現金五萬元，至臺
    中市火車站前之某一「統一便利超商」前與甲○○見面以解
    決上開債務，而丙○○依約於上開時、地與甲○○見面後，
    甲○○即出示並交付上開經變造之契約書影本一紙（起訴書
    誤載為委託書）、偽造之聲明書一紙及如附表二所示之本票
    正本六紙（起訴書誤載為另三紙，業經公訴人當庭更正）與
    丙○○（起訴書均誤載為許家淵），並向丙○○佯稱伊係受
    庚○○之託前來取款等語，而丙○○遂於收取上開文書及本
    票後，將現金五萬元交予甲○○收執，而足以生損害於己○○本人、庚○○、徐慶隆、乙○○及丙○○等人。嗣經庚○○向丁○○告知並詢問上情，並以其所有如附表一所示本票
    二紙之正本向丁○○換取如附表二所示本票二紙之正本，始
    循線獲悉上情。
二、案經庚○○訴由臺灣臺中地方法院檢察署檢察官偵查起訴。
    理    由
一、訊據被告甲○○固坦承伊原曾於九十二年三月六日受告訴人
    庚○○委託而向許己○○、乙○○等人催索債務，告訴人並
    曾書立契約書一紙及由許己○○以己○○名義所簽發如附表
    一所示本票六紙之影本供伊進行索債時之用，伊則以「王明
    坤」名義與告訴人同在契約書上簽名及捺按指印（下稱契約
    書原本），伊事後因同與告訴人至高雄欲向許己○○催索時
    ，未能見到許己○○，且該紙契約書上未載明以許己○○或
    其夫乙○○為債務人，故關於債務人許己○○部分之委託契
    約旋即終止，又伊事後曾於九十二年三月十四日，在臺中市
    向許己○○之子丁○○收取一萬元，並以王明坤名義出具收
    款條一紙與丁○○收執以為憑證等情不諱。惟仍矢口否認有
    何偽造有價證券、行使偽造、變造私文書及詐欺取財之犯行
    ，辯稱：伊向丁○○收取之一萬元係丁○○主動給予作為伊
    協調上開債務而提供勞務之所得，伊收取上開費用後，因同
    年四月間即經任職之國華人壽保險股份有限公司（下稱國華
    公司）派遣至臺東工作，故其後即未曾另向丁○○聯絡索債
    ，亦未曾見過丙○○，且上開委任契約終止後，伊即不知將
    上開契約書及如附表一所示己○○之本票六紙棄置何處，並
    無另於九十二年五月間與丁○○聯絡後，相約在臺中市火車
    站附近出具聲明書、另紙載明乙○○為債務人之契約書及如
    附表二所示之本票等物與許己○○之子丙○○，而向丙○○
    收取五萬元款項之情，自無任何偽造如附表二所示本票之有
    價證券、行使偽造聲明書及行使變造契約書等犯行云云。經
    查：
（一）被告坦承伊原曾於九十二年三月六日受告訴人庚○○委託
      而向許己○○、乙○○等人催索債務，告訴人並曾書立契
      約書一紙及由許己○○以己○○名義所簽發如附表一所示
      本票六紙之影本供伊進行索債時之用，伊則以「王明坤」
      名義與告訴人同在契約書上簽名及捺按指印，伊事後因同
      與告訴人至高雄欲向許己○○催索時，未能見到許己○○
      ，且該紙契約書上未載明以許己○○或其夫乙○○為債務
      人，故關於債務人許己○○部分之委託契約旋即終止，又
      伊事後曾於九十二年三月十四日，在臺中市向許己○○之
      子丁○○收取一萬元，並以王明坤名義出具收款條一紙與
      丁○○收執以為憑證等情，核與告訴人庚○○迭次所指情
      節（陳述內容詳見後述），及證人丁○○於偵查及本院審
      理中證稱：「庚○○、甲○○都打電話來說他們手上有我
      媽媽的本票及支票說要解決這件事，隔了約一個月左右，
      我就說好，我自己帶二萬元到臺中解決事情，約在臺中火
      車站附近的店。第一次去時，甲○○出示了一張委託書給
      我看一下，證明說甲○○是庚○○委託來討錢的，甲○○
      說二萬元不能解決事情。」（詳見九十四年十月十一日九
      十四年度偵緝字第六七號卷偵訊筆錄第六二頁）、「被告
      、庚○○都有拿我母親簽出的本票來要錢，且我有與他們
      二人聯絡過，我曾拿過二萬元到臺中火車站附近的咖啡廳
      ，但無法解決，該事是庚○○先與我接洽，後來甲○○才
      出現並拿出委託書。（問：當時被告向你出具的委託書是
      否為發查卷附之契約書？）我不能確認為哪一份，內容就
      是庚○○委託甲○○討錢的契約書。我就是看到委託書之
      後，才決定將錢交給甲○○。收款條是當天在咖啡廳時由
      甲○○當面寫給我的，寫的當時庚○○是否在場我不記得
      。內容就是關於我拿了一萬元給甲○○的收款證明，時間
      是在九十二年三月十四日在咖啡廳甲○○寫給我的收款條
      。該咖啡廳確定在臺中火車站附近，被告不是獨自過去的
      ，還有帶另一人同往，那個人我不知道是誰。（問：請確
      認你見面接觸的甲○○是否就是在庭被告？）是的。（問
      ：當時你對於其姓名的認識是否為王明「坤」而非王明「
      焜」？）是的。」等情均相符，且有被告與告訴人員書立
      之契約書、收款條及如附表一所示本票六紙（附於九十四
      年度偵緝字第六七號偵查案卷第二五頁、第二七頁及第二
      八頁）在卷足證，自堪先認定屬實。
（二）次以，被告前於偵查中雖陳稱：「（問：聲明書、契約書
      及收款條是你交給丁○○？）沒有。只去過（高雄）那一
      次後，就沒再去了。」等情在卷（詳見九十四年十一月七
      日九十四年度偵緝字第六七號卷偵訊筆錄第八一頁）；然
      而，觀諸被告於偵查中業曾陳稱：「（提示聲明書、契約
      書、收據，問：是否你簽名的？）是我寫的沒錯，但本票
      我沒拿正本，只有影印本。（問：庚○○表示聲明書、契
      約書、收據、本票等文件是你偽造，有何意見？）不是偽
      造，是草約而已。」（詳見九十四年二月十七日九十四年
      度偵緝字第六七號卷偵訊筆錄第十頁、第十一頁）等語詳
      實，並於本院審理中供稱：「收款條是我有向丁○○收取
      一萬元作為走路工而出具。」等語在卷，且出具答辯理由
      狀供稱：「在高雄巧遇丁○○並詢問其父乙○○之債務如
      何處理後，約過十五天丁○○前來臺中約見被告稱欲以一
      萬元委託被告去向告訴人提出議價處理乙○○所欠之全數
      債務，作為勞務費，被告同意受託後，即開立收據一紙交
      予丁○○。而後被告詳實向告訴人表示債務人乙○○之子
      丁○○願意十萬元作為處理乙○○所欠全數債務，但遭告
      訴人所拒，之後被告認雙方已難達成共識，故四月間即未
      再參與其事。」（附於本院案卷）等情詳實，已可見被告
      業曾對伊確有簽寫聲明書、契約書及收款條，並曾交付收
      款條與丁○○，而擅自向丁○○收取一萬元等情供承不諱
      ，且與告訴人指陳情節互核相符（陳述內容詳見後述），
      當屬真實，而被告事後辯稱上情，已屬無據。至於，證人
      丁○○固於偵查及本院審理中二度證稱：「第一次去臺中
      火車站的店時，庚○○與甲○○都有來，甲○○出示一張
      委託書給我看一下，證明說甲○○是庚○○委託來討錢的
      ，甲○○說二萬元不能解決事情。」、「第一次在臺中見
      面時，是庚○○先到場，之後甲○○才拿了委託書（契約
      書）給我看，庚○○剛開始確實有在場，其間庚○○離開
      座位到附近，後來有再回來。」等情在卷；然此既經告訴
      人所否認而陳稱：「在高雄時，丁○○只是承諾要儘量籌
      錢，甲○○說至少要三萬元，後來隔二、三天甲○○那邊
      的人有打電話告訴我說有送過來了，至於詳細的金額可能
      是一、二萬元，我想說是小數目，就不在意，想說後續如
      果有要回其他債務，再來分帳。之後甲○○收的那五萬元
      ，也是他那邊的人打電話跟我說的，不然我也不知道。」
      等語在卷，且被告亦出具答辯理由狀供稱上情，則佐以證
      人丁○○同時證稱：「（問：庚○○於咖啡廳見面當時是
      否看到你交付一萬元與被告，及被告交付收款條給你之事
      ？）庚○○就是在咖啡廳裡面我們座位附近的地方走來走
      去，他是否有看到我不太確定。而被告在現場也沒有當場
      交一萬元給庚○○。（問：你當場事後有無將收款條交給
      庚○○看？）沒有。」等語，可見證人丁○○第一次在臺
      中火車站附近之店內與被告接洽，且交付一萬元款項與被
      告，並向被告收取被告當場簽發之收款條之過程中，實際
      上均未曾與告訴人有過任何正面接觸或洽談，而告訴人當
      時根本未在現場，原亦不知被告有出具收款條向丁○○收
      取一萬元之情，至證人丁○○證稱上情，顯係因主觀上誤
      以告訴人必當在場參與催索自己所有債務，始為上開證述
      無疑，此尚無礙於證人丁○○所為其他關於被告所為本案
      情節等證述之可信性。
（三）再者，被告雖辯稱伊未曾另於九十二年六月十日與丁○○
      或丙○○相約在臺中火車站附近，並交付偽造之聲明書、
      契約書及如附表二所示本票與丙○○而收取五萬元，伊當
      時已因任職國華公司而至臺東工作云云。惟經本院向國華
      公司函查後，國華公司於九十五年十一月二十二日既函覆
      陳稱：「被告於九十二年六月十九日起至同年七月十一日
      任職本公司，九十二年間之出勤紀錄已無保存，致難提供
      。」等語在卷，且檢附報聘申請書、約定書及存款存摺等
      附卷足佐（附於本院案卷），可見被告自九十二年三月初
      受告訴人委任時起至同年六月十九日任職國華公司之前止
      ，尚無人在臺東任職，而無法向丁○○或丙○○收取債款
      之情，自尚無法據此作為有利被告之證據，而被告辯稱九
      十二年六月十日時，伊早至臺東任職，顯無法向丁○○及
      丙○○催索並交付聲明書、偽造契約書及本票而收取五萬
      元之情云云，尚屬無證據以實其說。
（四）況查，證人丙○○於偵查及本院審理中具結證稱：「庚○○有打電話來叫我媽媽還錢。我拿錢過去還庚○○時，約
      是在一、二年的事。當時是庚○○委託甲○○跟我媽媽己○○要錢。是我哥哥丁○○叫我拿錢去給甲○○的。因為
      甲○○有委託書。拿五萬元給甲○○，庚○○不在場，在
      臺中市火車站出來的７－１１便利商店給甲○○。我哥有
      留手機號碼給我，我下車就打電話給甲○○，他有出示委
      託書給我看。（提示發查卷，問：是否拿回橫式的這二張
      ？）是。（問：是否是這二張三二八四○八、三二八七○
      七這二張本票？）是。是甲○○交給我的。（問：本票甲○○拿給你時，手印是早已蓋好了？）是。」（詳見九十
      四年十月十一日九十四年度偵緝字第六七號卷偵訊筆錄第
      六二頁至第六四頁）、「（提示偵查筆錄及聲明書，問：
      對於你在偵查中所述有何意見？）我於偵查中所述均為事
      實，在庭的被告甲○○在臺中火車站前有拿委託書給我（
      即卷附聲明書），當時甲○○還拿了本票六張，至於當天
      有無契約書，時間太久我忘了，但應有類似借據類的文件
      ，我確認被告是誰後，就交給被告五萬元，被告則給我本
      票六張及聲明書；隔天庚○○來了，拿了卷附之契約書給
      我看，其上寫有我母親的姓名。我回家後，聲明書及本票
      都交給我哥哥。（問：當天你是否一人過去交錢？）還有
      我姑姑許季蓁同往。我可以確認在庭被告甲○○就是在臺
      中火車站與我碰面的人，且我是以行動電話與被告聯繫碰
      面，約定在臺中火車站前的便利商店，他就拿聲明書、本
      票給我，而我就交錢給他。我在交錢前沒見過對方，但對
      方是留下電話給我哥哥，要我到達臺中火車站撥打該支電
      話號碼給他，他就要我在便利商店前等他，電話中我有跟
      他說我穿著什麼樣的衣服，他看到我的穿著就知道我是他
      約的那個人，我確認面孔與在庭被告是一樣的，但眼鏡已
      經換過了。從見面到離開約五到十分鐘的時間，除了還債
      之外，沒聊到其他。我可以確認我拿到的本票有六張。（
      提示卷附之本票影本，問：你當天取得的六張本票是否已
      經附於卷內？）就是發查卷第八頁的這二張，另外四張我
      不知道。」（詳見本院案卷）等語詳實，復核與證人丁○○於偵查及本院審理中陳稱：「庚○○、甲○○都打電話
      來說，他們手上有我媽媽的本票及支票說要解決這件事，
      隔了約一個月左右，我就說好，我自己帶二萬元到臺中解
      決事情，約在臺中火車站附近的店。第一次去時，庚○○
      與甲○○都有來，甲○○出示了一張委託書給我看一下，
      證明說甲○○是庚○○委託來討錢的，甲○○說二萬元不
      能解決事情。第二次是隔了一、二星期後，庚○○、甲○○都有打電話來，庚○○說要拿五萬元來解決事情。因為
      之前已給二萬元。我就委託我弟弟丙○○及我姑姑許季臻
      拿五萬元到臺中去。拿給誰要問我弟弟。我媽媽的本票是
      第二次當天晚上我弟弟就拿了五、六張回來了。事後，庚○○打電話來說，本票真正的在他那邊，我錢給錯人了。
      隔了幾天，庚○○就拿了本票過來跟我對質，說他手上的
      是真的，你手上的是假的，因不是我開票，故不知真假。
      （問：第二次是誰打電話給你說要五萬元？）甲○○。（
      問：庚○○有無打？）好像有。說要拿給另外一個人，不
      要拿給甲○○。但是那時，我弟弟已在臺中，錢已交給甲○○了。說隔幾天會來對質。拿回來的本票，庚○○跟我
      要影本，我就影印給他了。本票至少有五張。我拿回來後
      ，就收起來了。其他收回的本票不知是撕掉還是丟掉了，
      找不到。」（詳見九十四年十月十一日九十四年度偵緝字
      第六七號卷偵訊筆錄第六二頁至六四頁）、「（對於你於
      地檢署九十四年十月十一日證述之內容有何意見？）實在
      ，被告、庚○○都有拿我母親簽出的本票來要錢，且我有
      與他們二人聯絡過，我曾拿過二萬元到臺中火車站附近的
      咖啡廳，但無法解決，該事是庚○○先與我接洽，後來甲○○才出現並拿出委託書。因為第一次見面後，他們二人
      都有打電話找我要錢，我不知道交給何人才算數，但我不
      理會庚○○，決定交給甲○○，因甲○○在咖啡廳有拿委
      託書給我看，且當場向甲○○詢問委託書的真正，甲○○
      說是真正。後來我就委託我弟弟及我姑姑。（提示契約書
      二紙，問：當時甲○○向你出具的委託書是否為發查卷附
      之契約書？）我不能確認為哪一份，內容就是庚○○委託
      甲○○討錢的契約書。我就是看到委託書之後，才決定將
      錢交給甲○○。是對方主動聯絡我的，至於他們如何取得
      我的電話我不知道。（問：請確認你第一次見面接觸的甲○○是否就是在庭被告？）是的。（問：當時你對於其姓
      名的認識是否為王明「坤」而非王明「焜」？）是的。」
      等情相符，再參以被告交與丁○○之收款條上載明：「茲
      本人受託人王明坤收到乙○○先生之兒子丁○○先生新台
      幣一萬元，言明三個月後（九十二年六月十日）再支付新
      台幣五萬元及開立一張本票，票期九十二年九月十日，面
      額五萬元，換取乙○○先生所開立之本票（面額共七十二
      萬五千元整），恐口無憑，特立此據為證，無誤。立據人
      ：王明坤、付款人：丁○○、中華民國九十二年三月十四
      日」等字句，及被告出具答辯理由狀供稱：「在高雄巧遇
      丁○○並詢問其父乙○○之債務如何處理後，約過十五天
      丁○○前來臺中約見被告稱欲以一萬元委託被告去向告訴
      人提出議價處理乙○○所欠之全數債務，作為勞務費，被
      告同意受託後，即開立收據一紙交予丁○○。而後被告詳
      實向告訴人表示債務人乙○○之子丁○○願意十萬元作為
      處理乙○○所欠全數債務。」等情，堪認被告於九十二年
      三月十四日向丁○○收取一萬元時，乃係出示載明「乙○○」亦為債務人而經變造之契約書與丁○○檢視，致丁○○因誤信被告確有受託處理乙○○之債務，始交付一萬元
      與被告，被告則當場偽造「王明坤」名義（含簽名及指印
      各一枚）之收款條一紙交予丁○○以行使該偽造收款條之
      私文書，並向丁○○收取該一萬元款項，且被告於該時業
      已與丁○○約定另於九十二年六月十日再收取五萬元及開
      立一張到期日為九十二年九月十日、面額五萬元之本票（
      共計收取十萬元），以換取乙○○先生所開立面額共七十
      二萬五千元之本票無疑，而九十二年六月十日至臺中火車
      站附近，持以庚○○為立書人之聲明書、載明「乙○○」
      為債務人之契約書及如附表二所示本票六紙向丙○○收取
      五萬元之人確係被告，容無疑義。
（五）又被告雖另辯稱上開以庚○○為立書人之聲明書、載明「
      乙○○」為債務人之契約書及如附表二所示本票六紙均非
      伊所偽造云云。而查，經檢察官將上開本票二紙上所捺按
      之指印送鑑定之結果，確因其上之指紋紋線渲染、重疊，
      致指紋特徵點不足，無法據以比對，固有內政部警政署刑
      事警察局九十四年十月二十日刑紋字第０九四０一五七九
      三五號鑑驗書在卷足參（附於九十四年度偵緝字第六七號
      案卷第七四頁）。然查，告訴人迭次於警詢、偵查及本院
      審理中分別陳述：「被告是以『王明坤』之名在我所委任
      之契約書上簽名署押，後來我於九十二年四月中旬停止該
      委任契約之執行效力後，被告竟私自偽造債權人之下的債
      務人己○○本票六張、聲明書、契約書及收款條等後，以
      他所偽造之不實資料，向我的債務人己○○前後收取六萬
      元債款。」（詳見九十二年八月十五日九十二年度偵字第
      一七五四五號卷警詢筆錄第八頁、第九頁）、「九十二年
      四月中旬，我就沒委任被告，我聽說被告已經與己○○之
      子有約定，說九十二年六月己○○還要拿五萬元給被告，
      且己○○在九十二年六月十日已拿給被告五萬元，且丁○○寫本票五萬元在九十二年九月二十日要給被告，在九十
      二年九月十日另外寫五萬元的本票要換乙○○的本票共七
      十二萬元回去，我沒委託被告，都是被告偽造的。」（詳
      見九十二年七月一日九十二年度發查字第二三九○號卷偵
      訊筆錄第三頁、第四頁）及「被告用王明坤之名與我簽約
      契約書，要替我討回二百五十萬元，是鄒玉珠及蕭順風及
      黃巧鳳三人的帳，但他在契約書上債務人欄多寫了徐慶隆
      及乙○○兩人。約定索回的債款是二人平分。因我打電話
      給被告的朋友阿彬，阿彬說王明坤在九十二年三月十四日
      去向乙○○的兒子丁○○收一萬元，我叫阿彬將當初我與
      被告寫的委託書拿回來，但阿彬說被告已經走路了，他說
      委託書已找不到。我當初沒跟被告約定向乙○○討錢，我
      是順路從乙○○的家經過，我說乙○○欠我錢，被告就進
      去幫我討錢，乙○○的兒子丁○○有說要先還我一萬元，
      後來丁○○到底還王明坤多少錢我不知道，那一萬元被告
      也沒分給我五千元。聲明書不是我寫的。」（詳見九十二
      年十月九日九十二年度偵字第一七五四五號卷偵訊筆錄第
      二三頁、第二四頁）、「（庭呈聲明書、契約書、取款條
      等資料影本）這些均是被告偽造的。偽造契約書影本的指
      印不是我捺印，他如何偽造我不清楚，我僅簽一份而已。
      上開偽造文書是己○○交給我。己○○總共開了六張本票
      給我，我停止甲○○的契約後，甲○○偽造六張本票交給
      己○○並向己○○催討其欠我的債務，我再持己○○的本
      票二張去向己○○換了二張偽造的本票做為證據，庭呈本
      票二張。我不知偽造契約書的正本在何處，影本是己○○
      給我的。」（詳見九十四年五月二十五日九十四年度偵緝
      字第六七號卷偵訊筆錄第二二頁）、「偽造本票六紙上之
      拇指捺印不是我的。偽造的聲明書、契約書是丁○○拿給
      我的。」（詳見九十四年九月十三日九十四年度偵緝字第
      六七號卷偵訊筆錄第五一頁）、「橫式二張本票是偽造的
      。第七頁六張是己○○開的。我是拿這面額六萬、六萬五
      千元的正本二張去換回來的。另外四張本票正本我收著，
      我只拿二張本票正本跟己○○換那二張偽造的本票。」（
      詳見九十四年十月十一日九十四年度偵緝字第六七號卷偵
      訊筆錄第六四、六五頁）、「九十二年三月六日，在臺中
      市○○路與北平路口交叉路口的麥當勞內簽契約書。我拿
      影印的商業本票給他，上面委託書所寫的人都有委託他幫
      我討債。委託書上的電話不同，有遭變造。（問：徐明福
      、徐慶隆是甲○○偽造的？）我是沒寫。我也不知道。我
      是有拿本票裁定影本給甲○○。偽造的契約書是丁○○拿
      給我的。收款條也是丁○○拿給我的。」（詳見九十四年
      十月二十日九十四年度偵緝字第六七號卷偵訊筆錄第七一
      頁、第七二頁）、「（問：九十四年度偵緝字第六七頁案
      卷第二六頁之契約書何來？）是丁○○給我的。（問：為
      何是丁○○給你的？）是丁○○拿錢給甲○○，甲○○就
      拿該等資料及契約書、本票、委託書給丁○○。契約書上
      的徐慶隆不知是誰簽的。我拿二張正本本票跟丁○○換那
      二張偽造的本票回來。（問：契約書上有委託甲○○，討
      己○○欠你的錢？）契約書上沒有，我是拿本票影本給甲○○。聲明書、契約書及收款條是丁○○交給我的。」（
      詳見九十四年十一月七日九十四年度偵緝字第六七號卷偵
      訊筆錄第七九頁至八一頁）、「我拿了影印的本票或是其
      他互助會款的資料影本給甲○○，原本都保留在我這邊，
      跟他說如果有討到錢，要聯絡我過去處理。後來我在九十
      二年六月十日，被告內部的人馬可能因為內部分贓不均，
      所以有人打電話給我，說高雄的債務，被告甲○○都有持
      續向對方要錢，對方則已經要拿五萬元到臺中給甲○○，
      我在六月初就打電話給丁○○說不要交錢給甲○○，本票
      原本都在我這裡，而到了該月十一日又與丁○○聯絡上了
      之後，丁○○說錢已經交給甲○○，且已取回本票，我就
      去找丁○○交換了二張本票回來，當初許己○○開給我的
      是直式的本票，而被告交給丁○○的則是橫式本票｛庭呈
      本件許己○○所開立之本票原本四張（除到期日期為四月
      二十三日及五月三日之本票外）及取回之偽造本票原本二
      張，經閱後發還｝，且聲明書我也是事後才知道，且經我
      查證，也沒如聲明書上所示之律師事務所。（問：你是否
      有看過除你換回之二張偽造本票外，系爭之偽造其他四張
      本票？）有看過，另外那四張書寫內容及按指印的方式分
      別與我所持有的四張本票原本相同，我只換回其中二張面
      額較小的偽造本票。（提示卷附之契約書、聲明書、收款
      條並交付閱覽，問：你所持有的契約書與偽造之契約書差
      別如何？）被告更改電話、加註「乙○○」、「庚○○」
      等字樣，未經我同意擅自更改，且手印非我蓋印，聲明書
      我沒見過，收款條我也不知道。」等情詳實，且核與證人
      丁○○於本院審理中證稱：「庚○○在電話中跟我說沒有
      委任甲○○處理與我家之間債務的問題，而且我們取得的
      本票是假造的，且不能以五萬元解決債務問題；之後庚○○也親自到我家跟我核對甲○○拿的本票與其手上的本票
      不同。庚○○跟我交換了二張，其他四張收回本票我不知
      道現在何處，但確定沒在我母親那邊。我弟弟拿回來的六
      張本票格式均相同，但是與我跟庚○○交換所得的本票格
      式不同。」等語、證人丙○○上開所述及證人己○○於偵
      訊中陳稱：「我有欠庚○○錢，但都有還，只是開的本票
      沒拿回來，本票是因為跟他借支票而開的。（問：何張本
      票是你簽發的？提示九十二年度發查字第二三九０號案卷
      ）第七頁正、反面是我寫的，共六張。橫式二張不是我寫
      的即第八頁正、反面。」（詳見九十四年十月十一日九十
      四年度偵緝字第六七號卷偵訊筆錄第六二頁、第六三頁）
      等情相符，又佐以被告於偵查中曾自承：「（提示九十四
      年度偵緝字第六七號卷第二六、二七頁契約書，問：你拿
      哪一份契約書？）我拿的是九十四年度偵緝字第六七號卷
      第二七頁所示之契約書。第二六頁所示的契約書我不知道
      。」（詳見九十四年十一月七日九十四年度偵緝字第六七
      號卷偵訊筆錄第79頁）等語，以及經本院向財團法人臺中
      律師公會查詢聲明書所載九十二年五月三十日之日究有無
      陳健志律師登錄之結果，臺中律師公會則函覆並無此人加
      入公會等情，此有臺中律師公會九十五年十二月二十九日
      函附卷可參（附於本院案卷），且本院亦查無陳健志律師
      登錄之資料，有律師資料查詢附卷足佐（附於本院案卷）
      ，並比對契約書二紙及如附表一、二所示本票六紙，堪認
      如附表二所示之本票六紙、以庚○○為立書人之聲明書及
      載明乙○○、徐慶隆亦為債務人之契約書均係被告交予丙○○以為行使後，由丙○○交付五萬元與被告後取得，再
      交予丁○○，另以「王明坤」為立據人之收款條乃係丁○○交付一萬元與被告後取得，其後則均由告訴人向丁○○
      取得，又以「王明坤」為乙方之契約書原本二紙（一式二
      份）則係被告與告訴人約定後所書立，均非許己○○所簽
      發或庚○○、王明坤之人所書立，而分屬偽造「己○○」
      署押等票據應記載事項之有價證券、偽造「庚○○」署押
      及不實內容之私文書、經變造「庚○○」署押、電話、副
      本及加註徐慶隆、乙○○亦為債務人等不實內容之私文書
      、偽以「王明坤」名義簽名及捺印之偽造私文書，且被告
      當係先將伊所持有之契約書原本一紙予以變造後，再於不
      詳時、地，將該變造契約書原本再影印一份而供伊日後使
      用等情，允無疑義。
（六）末者，參諸上開聲明書中載明：「聲明書崇豪聯合律師事
      務所、本人庚○○因事繁忙，特委任王明坤先生全權處理
      己○○女士之債權（備有契約書乙份），經雙方於九十二
      年三月十四日達成協議，由債務人之子丁○○先生於九十
      二年六月十日支付五萬元及五萬元本票乙張，處理其全部
      本票，惟乙○○先生之本票於八十六年間因故不慎沖洗毀
      損，故今特至崇豪聯合律師事務所公證，聲明本人今後與
      己○○夫婦債務已結，無債權存在。恐口說無憑，特立此
      書。立書人：庚○○、地址：臺中市○區○○路二巷八號
      、0000000000、崇豪聯合律師事務所法律顧問
      陳健志律師、臺中市西屯區○○○街一六八號、中華民國
      九十二年五月三十日。」等之內容中，關於庚○○之電話
      為0000000000號，並載明備有委任被告全權處
      理己○○（即乙○○部分）債權之契約書等語，而均核與
      亦將電話變造為0000000000號並加註「乙○○
      」為債務人等不實內容之契約書完全相符，自堪徵上開契
      約書及聲明書，顯係同一人所偽造無疑。又查，上開聲明
      書中載明：「經雙方於九十二年三月十四日達成協議，由
      債務人（乙○○）之子丁○○於九十二年六月十日支付五
      萬元及五萬元本票乙張，處理其全部本票。」等內容，既
      亦核與被告自行出具之收款條內容完全相同，且被告亦供
      承伊與丁○○確有於上開時日達成上開協議內容等情在卷
      ，益證上開聲明書及經變造之契約書，均係被告為完成九
      十二年三月十四日與丁○○約定之內容，以便向丁○○取
      得上開款項所偽造及變造，且被告於九十二年六月十日同
      時交予丙○○之偽造如附表二所示本票六紙，亦確係被告
      為能達成上開犯行所偽造者，至為明確。綜上所述，被告
      以上開情詞置辯，均屬矯飾卸責之詞，無可憑信。本案事
      證明確，被告之犯行，堪予認定。
二、被告在如附表二所示本票六紙之發票人欄內偽造如附表二所
    示之「己○○」署押（含指印、簽名），而偽造該等本票六
    紙之有價證券，繼之交予丙○○以為行使該偽造之有價證券
    ，自足以生損害於己○○本人及丙○○。又被告偽造「庚○○」之署押（含指印、簽名各一枚）在聲明書一紙上，用以
    偽造該聲明書之私文書，繼而交予丙○○以為行使該偽造之
    私文書，自足以生損害於庚○○本人及丙○○。又被告在契
    約書原本一紙上加註而偽造「庚○○」之署押（含指印及簽
    名各一枚）及「徐慶隆」及「乙○○」亦為債務人等不實內
    容，並影印一份，用以變造該契約書二紙之私文書，繼而先
    後將影印之變造契約書一紙交予丁○○檢視及交付丙○○以
    為行使該變造之私文書，自足以生損害於庚○○本人、徐慶
    隆、乙○○、丁○○及丙○○等人。被告在與庚○○簽立之
    契約書原本二紙上及收款條一紙上偽造「王明坤」名義之署
    押（各含簽名及指印各一枚），而偽造該等契約書原本及收
    款條之私文書，繼之分別交予庚○○及丁○○以為行使該等
    偽造之私文書，自足以生損害於王明坤本人、庚○○及丁○○。又按行使偽造有價證券，以取得票面價值之對價，固不
    另論詐欺罪，但如以偽造之有價證券供作擔保或作為新債清
    償而得之款項，其取得款項之行為，乃係行使偽造有價證券
    以外之另一行為，二者有方法結果關係，應論以牽連犯（最
    高法院八十六年度台上字第四六一０號判決意旨可供參照）
    。查被告行使偽造如附表二所示本票六紙之有價證券，乃係
    向本票上所載發票人之子丙○○取得本票擔保之票款，而由
    丙○○贖回該等本票，尚無以該等偽造之有價證券供作擔保
    或作為新債清償而得之款項等情，揆諸上開說明，自無另論
    以詐欺取財罪之餘地，先予說明。是核被告所為，係犯刑法
    第二百零一條第一項之偽造有價證券罪（即偽造如附表二所
    示本票部分）、同法第二百十六條、第二百十條之行使偽造
    私文書罪（即偽造收款條一紙、契約書原本二紙及聲明書一
    紙部分）、同法第二百十六條、第二百十條之行使變造私文
    書罪（即偽造庚○○署押而變造契約書影本一紙部分）、同
    法第三百三十九條第一項之詐欺取財罪（即向丁○○取一萬
    元部分）。至原起訴檢察官雖認被告以如附表二所示本票向
    丙○○收取五萬元款項之所為，係犯第二百零一條第二項之
    行使偽造有價證券罪嫌（依起訴事實所載及業經公訴檢察官
    所為更正，然起訴書復載為二百零一條第一項之偽造有價證
    券罪嫌），惟該部分之起訴法條應為刑法第二百零一條第一
    項之偽造有價證券罪，已如前述，爰依法變更起訴法條，附
    此敘明。被告於如附表二所示之本票六紙上偽造「己○○」
    之署押及於聲明書及契約書上偽造「庚○○」之署押，其偽
    造署押之行為，各均應為偽造有價證券及偽造、變造私文書
    之部分行為，均不另論罪。被告偽造上開本票後，持以行使
    ，其行使行為吸收於偽造行為之中，亦不另論罪。被告偽造
    上開聲明書及變造上開契約書後，持以行使，其偽造行為吸
    收於行使行為之中，亦均不另論罪。查本件被告行為後，刑
    法第五十六條關於連續犯之規定業已刪除，是被告犯罪後法
    律已有變更，經比較新舊法結果，以被告行為時之規定較有
    利於被告，新法之規定對於被告並無較為有利之情形，自應
    依刑法第二條第一項前段規定，適用修正施行前之刑法第五
    十六條規定論罪。而被告先後行使偽造契約書原本、行使偽
    造收款條及向丙○○行使變造契約書之私文書之犯行，時間
    緊接，犯罪構成要件復相同，顯係基於概括犯意為之，為連
    續犯，爰依修正前刑法第五十六條之規定以一罪論，並加重
    其刑。查被告行為後，刑法第五十五條關於牽連犯之規定業
    已刪除，是被告犯罪後法律已有變更，經比較新舊法結果，
    以被告行為時之規定較有利於被告，新法之規定對於被告並
    無較為有利之情形，自應依刑法第二條第一項前段規定，適
    用修正施行前之刑法第五十五條規定，是以，被告所犯上開
    行使偽造收款條之私文書罪及向丁○○詐取一萬元之詐欺取
    財罪二間，有方法、目的之牽連關係，為牽連犯，應依修正
    前刑法第五十五條從一重之行使偽造私文書罪處斷。被告同
    時將上開偽造之收款條及變造之契約書交予丁○○以為行使
    ，則係以一交付行為而觸犯上開二罪名，屬想像競合犯，應
    從一重之行使偽造私文書罪處斷。被告同時將上開如附表二
    所示之偽造有價證券、偽造之聲明書及變造之契約書交予丙○○以為行使，則係以一交付行為而觸犯上開三罪名，屬想
    像競合犯，應從一重之偽造有價證券罪處斷。至原起訴檢察
    官固未就被告亦有上開行使偽造聲明書、收款條、契約書原
    本及變造契約書等私文書及向丁○○詐取一萬元等犯行起訴
    ，然該等部分之犯罪事實與已起訴經論罪之部分，既具有想
    像競合犯或連續犯、牽連犯之裁判上一罪關係，自均為起訴
    效力所及，本院當應併予審究。爰審酌被告犯罪之動機、目
    的、手段，其偽造六紙本票之面額不斐，所得之款項雖非至
    鉅，然所生損害非淺，且迄今仍未賠償告訴人或被害人以獲
    取原諒，又犯罪後矯飾犯行，顯然不知悔悟，及其犯罪後之
    態度不佳等一切情狀，量處如主文所示之刑，以示懲儆。偽
    造如附表二所示之本票六紙，係偽造之有價證券，應依刑法
    第二百零五條規定諭知沒收；至本票六紙上偽造「己○○」
    之署押，因該等本票已沒收，爰不另為沒收之諭知。另偽造
    聲明書一紙上之偽造「庚○○」之署押（含指印及簽名各一
    枚）、變造契約書二紙上之偽造「庚○○」之署押（各含簽
    名及指印各一枚）、偽造契約書原本二紙上之偽造「王明坤
    」署押（均含簽名及指印各一枚）、偽造收款條一紙上「王
    明坤」之署押（含簽名及指印各一枚），均屬偽造之署押，
    應依刑法第二百十九條規定，均宣告沒收之。至原起訴檢察
    官雖認被告另涉有刑法第三百三十九條第一項之詐欺取財罪
    嫌云云；然被告所犯上開行使偽造有價證券罪部分，應業已
    包含詐欺罪質，是不另論詐欺罪，既如前述，則此部分原應
    為無罪判決之諭知，惟因原起訴檢察官認此部分與已起訴經
    論罪部分為修正前刑法第五十五條牽連犯之裁判上一罪關係
    ，爰不另為無罪之諭知，併予說明。
三、新舊法比較部分：被告行為後，刑法第三十三條第五款業於
    九十四年二月二日以華總一義字第０九四０００一四九０一
    號令修正公布，並自九十五年七月一日起施行；修正後刑法
    第三十三條第五款規定「罰金：新臺幣一千元以上，以百元
    計算之。」，與修正前刑法第三十三條第五款規定「罰金：
    一元以上。」不同。比較新舊法結果，以舊法較有利於行為
    人，新法並無對被告較為有利之情形，故依刑法第二條第一
    項前段規定，本案關於刑法第二百零一條第一項及第三百三
    十九條第一項之法定刑罰金部分，自應適用行為時之法律即
    修正前刑法第三十三條第五款規定決定其罰金部分之法定刑
    ，附此說明。
據上論斷，應依刑事訴訟法第二百九十九條第一項前段、第三百
條，刑法第二條第一項前段、修正前刑法第五十六條、刑法第二
百零一條第一項、第二百十六條、第二百十條、第三百三十九條
第一項、修正前刑法第五十五條、刑法第五十五條、第二百零五
條、第二百十九條，罰金罰鍰提高標準條例第一條前段，判決如
主文。
中　　華　　民　　國　　96　　年　　2　　月　　  9　　日
                  刑事第四庭    審判長法　官　林宜民
                                      法　官　柯雅惠
                                      法　官　許惠瑜
以上正本證明與原本無異。
如不服本判決，應於判決送達後十日內向本院提出上訴狀，上訴
於臺灣高等法院臺中分院（須附繕本）。
                                      書記官　陳佳君
中　　華　　民　　國　　96　　年　　2 　　月　　9 　　日
附錄本判決論罪科刑之法條：
刑法第二百零一條第一項
意圖供行使之用，而偽造、變造公債票、公司股票或其他有價證
券者，處三年以上十年以下有期徒刑，得併三千元以下罰金。
刑法第二百十六條
（行使偽造變造或登載不實之文書罪）
行使第210條至第215條之文書者，依偽造、變造文書或登載不實
事項或使登載不實事項之規定處斷。
刑法第二百十條
（偽造變造私文書罪）
偽造、變造私文書，足以生損害於公眾或他人者，處五年以下有
期徒刑。
刑法第三百三十九條第一項
（普通詐欺罪）
意圖為自己或第三人不法之所有，以詐術使人將本人或第三人之
物交付者，處五年以下有期徒刑、拘役或科或併科一千元以下罰
金。
附表一：
發票人：己○○
發票地：高雄市○○區○○街二十巷六號二樓
┌──┬───────────┬───────────┬────────────┬────────────┐
│編號│票號、面額            │發票日                │到期日                  │金額（新台幣）          │
├──┼───────────┼───────────┼────────────┼────────────┤
│1   │ＣＨＮ0000000  │八十二年四月十九日    │八十二年五月三日        │六萬元整                │
│    │（起訴書誤載為ＣＨＮＯ│                      │                        │                        │
│    │○二八三三六）、六萬元│                      │                        │                        │
├──┼───────────┼───────────┼────────────┼────────────┤
│2   │ＣＨＮ0000000、│未記載                │八十二年四月二十三日    │六萬五千元整            │
│    │六萬五千元            │                      │                        │                        │
├──┼───────────┼───────────┼────────────┼────────────┤
│3   │ＣＨＮ0000000、│八十二年四月二十二日  │八十二年五月十六日      │二十萬元整              │
│    │二十萬元              │                      │                        │                        │
├──┼───────────┼───────────┼────────────┼────────────┤
│4   │ＣＨＮ0000000、│未記載                │八十二年五月二十一日    │一十五萬元整            │
│    │十五萬元              │                      │                        │                        │
├──┼───────────┼───────────┼────────────┼────────────┤
│5   │ＣＨＮ0000000、│八十年                │八十二年五月十五日      │一十萬元整              │
│    │十五萬元              │                      │                        │                        │
├──┼───────────┼───────────┼────────────┼────────────┤
│6   │ＣＨＮ0000000、│八十二年六月十日      │八十二年六月三十日      │一十萬元整              │
│    │十萬元                │                      │                        │                        │
└──┴───────────┴───────────┴────────────┴────────────┘
附表二：
發票人：己○○
發票地：高雄市○○區○○街二十巷六號二樓
┌──┬───────────┬───────────┬────────────┬────────────┐
│編號│票號、面額（新台幣）  │發票日                │到期日                  │金額（新台幣）          │
├──┼───────────┼───────────┼────────────┼────────────┤
│1   │ＴＨＮ0000000、│八十二年四月十九日    │八十二年五月三日        │六萬元整                │
│    │六萬元                │                      │                        │                        │
├──┼───────────┼───────────┼────────────┼────────────┤
│2   │ＴＨＮ0000000、│八十二年三月一日      │八十二年四月二十三日    │六萬五千元整            │
│    │六萬五千元            │                      │                        │                        │
├──┼───────────┼───────────┼────────────┼────────────┤
│3   │不詳、二十萬元        │八十二年四月二十二日  │八十二年五月十六日      │二十萬元整              │
├──┼───────────┼───────────┼────────────┼────────────┤
│4   │不詳、十五萬元        │不詳                  │八十二年五月二十一日    │一十五萬元整            │
├──┼───────────┼───────────┼────────────┼────────────┤
│5   │不詳、十五萬元        │八十年                │八十二年五月十五日      │一十萬元整              │
├──┼───────────┼───────────┼────────────┼────────────┤
│6   │不詳、十萬元          │八十二年六月十日      │八十二年六月三十日      │一十萬元整              │
└──┴───────────┴───────────┴────────────┴────────────┘
